【裁判字號】    95,訴,756
【裁判日期】    951229
【裁判案由】    貪污等
【裁判全文】
臺灣新竹地方法院刑事判決               95年度訴字第756號
公  訴  人  臺灣新竹地方法院檢察署檢察官
被      告  甲○○
選任辯護人  魏翠亭律師
上列被告因貪污等案件，經檢察官提起公訴（94年度偵字第5800
號），本院判決如下：
    主  文
甲○○依據法令從事公務之人員，利用職務上之機會，詐取財物
，未遂，處有期徒刑壹年捌月，褫奪公權貳年。又毀棄公務員職
務上掌管之文書，處有期徒刑月。應執行有期徒刑壹年拾月，
褫奪公權貳年。緩刑伍年。並應向公益團體提供貳佰肆拾小時之
義務勞務。
    事  實
一、甲○○自民國92年7月間起，至94年3月間止，任職於新竹縣
    尖石鄉公所期間，並兼任義興村代理村幹事一職，屬依據法
    令從事公務之人員；緣其於93年8月26日艾利風災後，負責
    調查尖石鄉義興村6至9鄰內受災情形及填製災害勘查報表事
    務，詎其為圖詐取房屋倒塌救助金，明知自身及其家人均居
    住在新竹縣橫山鄉○○村○○街○段148號，並未實際居住在
    新竹縣尖石鄉義興村8鄰馬胎28號房舍，依據「新竹縣天然
    災害救助金核發標準」規定，並不符合對於有人居住倒塌住
    屋給予救助之請領資格，竟利用尖石鄉公所授權村長或村幹
    事勘查房屋受損及居住情形之機會，先於艾利風災95年8 月
    28日後之某時在不詳處所，於新竹縣尖石鄉義興村災害勘查
    報表內，登載其個人年籍及房屋受損情形，並於其上登載「
    戶內實際居住人口：8人」之不實事項，另接續利用義興村
    村長田紹辰（原名田致須）授權填具村（里）長證明書之機
    會，在證明書內登載「茲證明本鄉義興村甲○○君災前設籍
    並實際居住之住所（住址：尖石鄉義興村8鄰馬胎28號）確
    因本次艾利颱風來襲，房屋全倒致房屋毀損不堪居住，特此
    證明無訛」等不實事項，再將上開登載不實之職務上所掌之
    災害勘查報表（含現場相片）及村（里）長證明書等公文書
    ，持交尖石鄉公所社會課社會福利業務主辦人許美花彙整後
    ，轉報新竹縣政府社會局配合工務單位對於房屋全、半倒認
    定結果為書面審定救助，意圖利用職務上之機會詐取財物，
    使新竹縣政府社會局主辦人劉仲鈞因而陷於錯誤，致將上開
    房屋全倒救助金新臺幣（下同）2萬元列冊待發，嗣因新竹
    縣政府政風室接獲民眾檢舉，經劉仲鈞會同許美花等人現地
    會勘後，認定上開房屋並無實際居住情事，始未發放救助金
    2 萬元，因而未遂。
二、甲○○因不滿新竹縣政府社會局派員現地會勘及審定不予救
    助等結果，竟於民國93年11月16日之後某時，向許美花借閱
    職務上所掌管之上開災害勘查報表後，旋在義興村辦公室內
    ，將該份報表撕毀，經許美花屢屢催促返還後，始再補具災
    害勘查報表供許美花檢還新竹縣政府社會局，嗣經劉仲鈞察
    覺該份報表與其所留存原件影本不符，始報請新竹縣政府政
    風室查知上情。
三、案經法務部調查局新竹縣調查站移送臺灣新竹地方法院檢察
    署檢察官偵查起訴。
    理  由
壹、證據能力：按被告以外之人於審判外之言詞或書面陳述，除
    法律有規定者外，不得作為證據；當事人、代理人或辯護人
    於法院調查證據時，知有第159條第1項不得為證據之情形，
    而未於言詞辯論終結前聲明異議者，視為有前項之同意。刑
    事訴訟法第159條第1項、第159條之5分別定有明文。經查，
    被告甲○○及其選任辯護人，於本院審理中，就檢察官所提
    各項證據之證據能力，均表示不爭執，迄本院言詞辯論終結
    前亦未聲明異議，本院審酌檢察官所提各項證據均非違法取
    得之證據，並無證據力明顯過低之情形，復經本院於審判期
    日就上開證據進行調查、辯論，依法自得作為本案證據，核
    先敘明。
貳、實體認定方面：
一、訊據被告甲○○對上揭以登載不實之方法而利用職務上之機
    會，詐取財物及毀損公文書之犯罪事實認罪不諱，並供稱：
    其92年7月間起，至94年3月間止，任職於新竹縣尖石鄉公所
    其間並兼任義興村代理村幹事一職，並在於93年8月26日艾
    利風災後，負責調查尖石鄉義興村6至9鄰內受災情形及填製
    災害勘查報表事務，並明知新竹縣尖石鄉義興村8鄰馬胎28
    號房舍並未有人實際居住，而於災害勘查表上填載戶內實際
    居住8人及由證人即當時義興村長田紹辰（原名田致須）授
    權填具村（里）長證明書之機會下填載證明被告甲○○災前
    設籍並實際居住上揭新竹縣尖石鄉義興村8鄰馬胎28號房舍
    ，並將證人即尖石鄉公所社會課社會福利業務主辦人許美花
    所交予之上揭災害勘查報表加以撕毀等情明確，核與證人許
    美花、劉仲鈞、田紹辰（原名田致須）、葉弘和及劉清華於
    調查站及偵查中之證述內容大致相符，復有新竹縣尖石鄉義
    興村災害勘查報表影本2份（包含被告撕毀原本事後補作1份
    ），而依該災害勘查報表內第六點（三）明示『符合「新竹
    縣天然災害救助金核發標準」第六條住屋遭水淹、火災、風
    災等災害，財物受損嚴重致影響其生計者：水淹高度__公分
    ，財務受損情形__』，是被告於填表當時自應明知該災害勘
    查報表係災害救助金核發使用無疑。另有義興村（里）長證
    明書影本、新竹縣政府社會局內部會簽及該府政風室（證人
    劉仲鈞）訪談紀錄、新竹縣政府工務局內部會簽暨艾利颱風
    受災房屋損害情形調查表及現場會勘紀錄各1件在卷可按，
    及新竹縣政府95年11月20日府社助字第0950154881號函覆「
    新竹縣天然災害救助金核發標準」法規，以90年1月10日九
    十府行法字第186號令發布及所附「新竹縣天然災害救助金
    核發標準」各1件存卷為憑。且依上揭辦法第3條規定：「災
    情查報規定：以村（里）為單位，於災害發生後，各村（里
    ）長或村（里）幹事，應即全面調查其轄區內受災情形，必
    要時得請警勤區警員或本縣各鄉、鎮、市工務（建設）單位
    ，指派工程人員協助，並於災後五小時內填繕「災害勘查報
    表」，交由鄉（鎮、市）公所勘查，各鄉（鎮、市）公所應
    於四十八小時內完成勘查，將符合災害救助規定之受災戶災
    害勘查報表送請本府社會局複勘、審定及辦理撥款救助」。
    是上揭全面調查其轄區內受災情形並於災後5小時內填繕「
    災害勘查報表」，交由鄉（鎮、市）公所勘查之任務，確係
    被告甲○○依法應執行職務。綜上所述，本案被告犯行明確
    應依法論科。
二、論罪科刑：
（一）查上揭「災害勘查報表」、「村（里）長證明書」係被告
      甲○○兼任義興村代理村幹事一職，而依「新竹縣天然災
      害救助金核發標準」及證人即當時義興村長田紹辰（原名
      田致須）授權而填具，均為被告為公務員職務上製作之文
      書，而為公文書。核被告為申請災害救助金，明知新竹縣
      尖石鄉義興村8鄰馬胎28號房舍並未有人實際居住，而利
      用職務上機會在災害勘查表公文書上填載戶內實際居住8
      人及由證人即當時義興村長田紹辰（原名田致須）授權填
      具村（里）長證明書之機會，填載證明被告甲○○災前設
      籍並實際居住上揭新竹縣尖石鄉義興村8鄰馬胎28號房舍
      之方法為詐術，並提出申請救助金而未遂等情，係犯貪污
      治罪條例第5條第2項、第1項第2款之利用職務上之機會詐
      取財物未遂罪及刑法第216條、第213條行使公務員職務上
      登載不實公文書罪。又被告甲○○將證人許美花所掌管之
      上揭災害勘查報表之公文書予以撕毀，係犯刑法第138條
      毀棄公務員職務上掌管之文書罪。
（二）被告為能取得風災之救助金目的下接續在其職務上所製作
      之「新竹縣尖石鄉義興村災害勘查報表內，登載其個人年
      籍及房屋受損情形，並於其上登載「戶內實際居住人口：
      8人」之不實事項，及義興村村長田紹辰（原名田致須）
      授權填具村（里）長證明書之機會，在證明書內登載「茲
      證明本鄉義興村甲○○君災前設籍並實際居住之住所（住
      址：尖石鄉義興村8鄰馬胎28號）確因本次艾利颱風來襲
      ，房屋全倒致房屋毀損不堪居住，特此證明無訛」等不實
      事項，應論以接續犯一罪。被告於所執掌公文書上為不實
      之登載後持以行使，登載不實之低度行為，為行使之高度
      行為所吸收，不另論罪。
（三）又被告係以上揭在新竹縣尖石鄉義興村災害勘查報表及村
      （里）長證明書內為不實登載而行使為詐術之方法以達成
      利用職務上之機會詐取財物之目的，是被告所犯上揭行使
      不實登載之公文書罪與利用職務上之機會詐取財物未遂罪
      間具有方法與目的之牽連關係，應依修正前刑法第55條論
      以牽連犯，從一重之貪污治罪條例第5條第2項、第1項第2
      款之利用職務上之機會詐取財物未遂罪處斷。查被告行為
      後，94年1月7日修正公布之刑法，自95年7月1日施行，修
      正後之刑法刪除第55條關於牽連犯之規定。本件被告所犯
      上開行使不實登載之公文書罪與利用職務上之機會詐取財
      物未遂罪等罪具有牽連犯之關係，依修正前即行為時之規
      定，應從一重之利用職務上之機會詐取財物未遂罪處斷；
      依修正後之刑法既已刪除牽連犯之規定，則所犯上述2罪
      應依數罪併罰之規定分論併罰。比較新舊法之規定，修正
      後之規定並非較有利於被告，依刑法第2條第1項之規定，
      應適用行為時之法律，即適用修正前刑法第55條牽連犯之
      規定，從一重之貪污治罪條例第5條第2項、第1項第2款之
      利用職務上之機會詐取財物未遂罪處斷。
（四）被告所犯上揭利用職務上之機會詐取財物未遂罪與毀棄公
      務員職務上掌管之文書罪，犯意各別，行為互殊，應予分
      論併罰。
（五）貪污治罪條例第12條第1項減輕事由：按犯貪污治罪條例
      第4條至第6條之罪，情節輕微，而其所得或所圖得財物或
      不正利益在新台幣5萬元以下者，減輕其刑。貪污治罪條
      例第12條第1項定有明文。查被告雖因犯貪污治罪條例第5
      條第2項、第1項第2款之罪，然情節尚屬輕微，其所圖得
      僅為2萬元，應依上揭貪污治罪條例第12條第1項之規定減
      輕其刑。
（六）未遂：按普通未遂犯減輕其刑之規定，修正前刑法第26條
      第1項修正後改為第25條第2項後段，僅有條項之改列，無
      比較適用之問題，非屬法律之變更，依一般法律適用原則
      應適用裁判時法。是被告尚未詐得救助金前，即為承辦人
      員發現而未遂，是就被告所犯貪污治罪條例第5條第2項、
      第1項第2款之罪部分，爰依刑法第25條第2項規定減輕其
      刑，並遞減之。
（七）刑法第59條：被告行為後，刑法第59條之規定，雖亦修正
      ，惟法院就刑之裁量及酌減審認標準見解之明文化，非屬
      法律之變更，依一般法律適用原則應適用裁判時法。（最
      高法院95年第8次刑事庭會議決議參照）。查被告其行為
      固對公務員公正、廉潔印象造成損害，惟並未實際造成國
      庫之損害，被告因係一時失慮誤蹈法網，並非深有預謀，
      事後於審理時坦認犯行，足認已知悔悟，在客觀上足以引
      起一般同情，是被告犯罪之情狀顯有可憫恕之處，如科以
      最低刑度仍嫌過重，是就被告所犯貪污治罪條例第5條第2
      項、第1項第2款之罪部分，爰依刑法第59條規定酌量減輕
      其刑，且遞減之。
（八）量刑：爰審酌被告以在其職務上登載明知不實文書並提出
      行使之方式圖詐領颱風災害之救助金，破壞公務員之清廉
      形象，且於申請否准後，竟將原所填載之災害勘查報表之
      公文書撕毀，本應重罰，以正官箴，惟衡被告所圖詐得政
      府之財物僅2萬元並於審理中坦承犯行，犯後態度尚可，
      併其犯罪動機、目的等一切情狀，分別量處如主文所示之
      刑，並定應執行之刑，以資懲儆。按刑法第2條第1項規定
      ：「行為後法律有變更者，適用行為時之法律。但行為後
      之法律有利於行為人者，適用最有利」於行為人之法律。
      本案被告於裁判確定前犯數罪，而刑法第51條業於94年1
      月7日修正公布，並於95年7月1日施行，修正前刑法第51
      條規定：「數罪併罰，分別宣告其罪之刑，依左列各款定
      其應執行者：」其中第5款規定：「宣告多數有期徒刑者
      ，於各刑中之最長期以上，各刑合併之刑期以下，定其刑
      期。但不得逾二十年。」修正後刑法第5款則規定：「宣
      告多數有期徒刑者，於各刑中之最長期以上，各刑合併之
      刑期以下，定其刑期。但不得逾三十年」比較結果，修正
      後刑法並非較有利於行為人，依刑法第2條第1項前段之規
      定，仍應依修正前刑法，定其應執行之刑。
（九）褫奪公權：又貪污治罪條例第17條僅規定：「犯本條例之
      罪，宣告有期徒刑以上之刑者，並宣告褫奪公權」，對於
      褫奪公權之期間，即從刑之刑度如何並無明文，故依本條
      例宣告褫奪公權者，仍應適用刑法第37條第1項或第2項，
      使其褫奪公權之刑度有所依憑，始為合法，最高法院95年
      度臺上字第1054號判決採此見解。又修正前刑法第37條第
      2項規定：「宣告六月以上有期徒刑，依犯罪之性質認為
      有褫奪公權之必要者，宣告一年以上十年以下褫奪公權。
      」而刑法於94年1月7日修正通過，第37條第2項則規定：
      「宣告一年以上有期徒刑，依犯罪之性質認為有褫奪公權
      之必要者，宣告一年以上十年以下褫奪公權」，本件對被
      告宣告係1年以上有期徒刑，修正後之規定對被告並無較
      有利，依刑法第2條第1項前段之規定，自應適用行為時即
      修正前刑法第37條第2項之規定，併宣告褫奪公權2年。
（十）緩刑：末按犯罪在新法施行前，於新法施行後之緩刑之宣
      告，應適用新法第74條之規定（最高法院95年度第8次刑
      事庭會議決議可資參照）。亦即，就緩刑之宣告，係依裁
      判時之情狀為其考量標準，此部分應逕依裁判時之法律為
      適用基準，無須比較新舊法，縱因而與主刑部分所適用之
      法律不同，亦無割裂適用法律之問題。審酌被告前未曾受
      有期徒刑以上刑之宣告，有臺灣高等法院被告全國前案紀
      錄表暨臺灣新竹地方法院檢察署刑案資料查註紀錄表1份
      在卷足憑，其因一時失慮致觸法，惟所圖得財物價值非鉅
      ，犯罪所生危害不大，其經此教訓，應知所警惕而無再犯
      之虞，本院認其所宣告之刑以暫不執行為適當，爰併予宣
      告緩刑5年，以勵自新，並依刑法第74條第2項第5款規定
      ，命被告應向公益團體提供240小時之義務勞務，以使被
      告就此次審為公務員貪污瀆職之行為對社會做出實質之反
      省及回饋。
四、據上論斷，應依刑事訴訟法第299條第1項前段，貪污治罪條
    例第5條第2項、第1項第2款、第12條第1項、第17條，刑法
    第11條前段、第2條第1項前段、第25條第2項、第216條、第
    213條、修正前第55條、修正前第37條第2項、第59條、修正
    前第51條第5款、第74條第1項第1款、第2項第5款，判決如
    主文。
本案經檢察官林鳳師到庭執行職務。
中    華    民    國    95    年    12    月    29    日
                  刑事第二庭  審判長法  官  汪漢卿
                                    法  官  鄭子俊
                                    法  官  方鴻愷
以上正本證明與原本無異。
如不服本判決應於收受本判決後十日內向本院提出上訴書狀，其
未敘述上訴理由者，並得於提起上訴後十日內向本院補提理由書
狀( 均須按他造當事人之人數附繕本 )「切勿逕送上級法院」。
中    華    民    國    95    年    12    月    29    日
                                    書記官   吳美雲
附錄本案論罪科刑法條：
貪污治罪條例第5條
有下列行為之一者，處7年以上有期徒刑，得併科新台幣6千萬元
以下罰金：
一  意圖得利，擅提或截留公款或違背法令收募稅捐或公債者。
二  利用職務上之機會，詐取財物者。
三  對於職務上之行為，要求、期約或收受賄賂或其他不正利益
    者。
前項第1款及第2款之未遂犯罰之。
刑法第216條
行使第210條至第215條之文書者，依偽造、變造文書或登載不實
事項或使登載不實事項之規定處斷。
刑法第213條
（公文書不實登載罪）
公務員明知為不實之事項，而登載於職務上所掌之公文書，足以
生損害於公眾或他人者，處1年以上7年以下有期徒刑。
刑法第138條
毀棄、損壞或隱匿公務員職務上掌管或委託第三人掌管之文書、
圖畫、物品，或致令不堪用者，處5年以下有期徒刑。


司法院資訊處製作；財團法人民間司法改革基金會備份。
